臺灣高等法院民事判決
110年度上字第207號
上  訴  人  黃春華  
訴訟代理人  陳鼎正律師
追 加原 告  黃春慧  
            徐祥鈞  
            徐世杰  
被 上訴 人  黃永興  
訴訟代理人  郭軒廷律師
上列當事人間請求損害賠償等事件，上訴人對於中華民國109年1
2月14日臺灣桃園地方法院第一審判決（109年度重訴字第155號
）提起上訴，並追加原告，本院於110年9月7日言詞辯論終結，
判決如下：
    主      文
上訴及追加之訴均駁回。
第二審（含追加之訴）訴訟費用由上訴人及追加原告連帶負擔。
    事實及理由
按於第二審為訴之追加，非經他造同意，不得為之，但該訴訟
  標的對於數人必須合一確定時，追加其原非當事人之人為當事
  人者，不在此限，民事訴訟法第446條第1項、第255條第1項但
  書第5款分別定有明文。本件上訴人於原審起訴主張：兩造與
  訴外人黃元勳（民國108年5月29日死亡）、黃春慧、徐祥鈞、
  徐世杰（下稱徐祥鈞二人，並與黃春慧合稱黃春慧三人）前因
  繼承訴外人劉美榮（105年9月20日死亡）所有坐落新竹縣○○鄉
  ○○段000地號土地（下稱系爭土地），而與黃元勳約定借名登
  記於其名下（下稱系爭借名契約）。詎黃元勳竟於106年3月間
  因贈與而將系爭土地所有權移轉登記予被上訴人（下稱系爭土
  地所有權移轉登記），其二人共同侵害伊與其他借名人之借名
  物返還請求權（下稱系爭債權），故依侵權行為之法律關係，
  請求被上訴人塗銷系爭土地所有權移轉登記回復原狀等語。前
  述公同共有債權之權利行使，須得其他共有人全體之同意，或
  由公同共有人全體為原告，其當事人之適格始無欠缺，故其訴
  訟標的對於上訴人、被上訴人及黃春慧三人（均兼黃元勳之繼
  承人）有合一確定之必要。黃春慧於本院第二審程序中追加為
  原告（見本院卷第159頁），合於前揭民事訴訟法規定，應予
  准許；另徐祥鈞二人業經本院依同法第56條之1第1項規定，限
  期追加為原告而未為之，視為已一同起訴（即追加為原告；見
  本院卷第173至176頁）。又當事人是否適格，屬訴訟上權利保
  護要件，是否具備，依訴之本身而定，不屬因違背訴訟程序規
  定而生之事項。第一審法院如就欠缺上開要件之事件誤為實體
  判決，第二審法院仍應自為判決予以糾正，尚無適用民事訴訟
  法第451條第1項規定，將該事件發回第一審法院之必要（最高
  法院109年度台上字第2484號判決意旨參照），均合先敘明。
黃春慧三人經合法通知未於言詞辯論期日到場，核無民事訴訟
  法第386條所列各款情形，爰依被上訴人之聲請，由其一造辯
  論而為判決。　
上訴人主張：系爭土地為伊與被上訴人、黃元勳及黃春慧三人
  繼承自劉美榮而公同共有，嗣前述繼承人於106年間成立系爭
  借名契約，藉分割繼承為由將系爭土地登記於黃元勳名下。黃
  元勳事後竟擅將系爭土地贈與知情之被上訴人，並於同年3月
  間完成系爭土地所有權移轉登記，而故意以背於善良風俗之方
  法，侵害伊與其他借名人公同共有之系爭債權等情，爰依民法
  第184條第1項後段、第213條等規定，求為命被上訴人塗銷系
  爭土地所有權移轉登記之判決（原判決就上開部分為上訴人敗
  訴之判決，上訴人不服，提起上訴，並追加原告，如前所述；
  另未繫屬本院部分，不予贅述）。上訴聲明：㈠原判決關於駁
  回上訴人後開第二項之訴部分廢棄。㈡被上訴人應將系爭土地
  所有權移轉登記予以塗銷。
被上訴人則以：伊與上訴人、黃春慧三人及黃元勳間並無成立
  系爭借名契約情事。黃元勳係因分割繼承登記取得系爭土地所
  有權，其自有權贈與及移轉登記予伊，並無故意以背於善良風
  俗之方法，加損害於上訴人及黃春慧三人，其等自不得請求伊
  塗銷系爭土地所有權移轉登記等語，資為抗辯。答辯聲明：上
  訴及追加之訴均駁回。
查系爭土地原為劉美榮所有，其於105年9月20日死亡，由夫黃
  元勳、子女即上訴人、被上訴人、黃春華，及外孫即徐祥鈞二
  人（即訴外人黃春玉之代位繼承人）繼承，嗣前述繼承人於10
  6年1月9日共同簽署遺產分割協議書（下稱系爭遺產分割協議
  ），記載劉美榮所遺含系爭土地在內等財產均由黃元勳一人繼
  承，並於同年2月3日完成系爭土地之分割繼承登記。嗣黃元勳
  於同年月8日間另與被上訴人簽立贈與契約書，同意將系爭土
  地贈與被上訴人，並於同年3月3日以非真正之同年2月13日買
  賣為登記原因，將系爭土地所有權移轉登記予被上訴人等事實
  ，為兩造所不爭執，並有劉美榮之遺產稅免稅證明書、系爭遺
  產分割協議、土地登記謄本、贈與契約書，及系爭所有權移轉
  登記之相關申請資料在卷可稽（見調解卷第10、14頁、原審卷
  第25、105至115、201頁）。又上訴人、黃春慧主張：伊等與
  黃元勳、被上訴人及徐祥鈞二人，並無協議分割系爭土地之情
  事，系爭遺產分割協議係全體繼承人通謀虛偽所為之意思表示
  ，真意乃為成立系爭借名契約，實際仍由全體繼承人共同管理
  、使用及收益。被上訴人及黃元勳均明知上情，竟私下為系爭
  土地之贈與及所有權移轉登記，自屬故意以背於善良風俗之方
  法，侵害伊等與其他借名人公同共有之系爭債權等情，固據提
  出上訴人與被上訴人或黃元勳間之錄影光碟及譯文、臺灣桃園
  地方檢察署（下稱桃園地檢）檢察官108年度偵字第29176號不
  起訴處分書、聲請簡易判決處刑書及原法院108年度壢簡字第2
  485號刑事簡易判決、上訴人與被上訴人間之LINE通訊紀錄為
  憑（見調解卷第11至13、22至28、37至45頁及卷末證物袋、本
  院卷第115、119至121頁）。惟查：
㈠按稱「借名登記」者，謂當事人約定一方將自己之財產以他方
  名義登記，而仍由自己管理、使用、處分，他方允就該財產為
  出名登記之契約，須當事人互相表示意思一致，始能成立。觀
  諸徐祥鈞於原審結證：上訴人及被上訴人兩邊一直沒有談妥外
  祖母（即劉美榮）遺產之事，伊身為晚輩整件事情都交由被上
  訴人及上訴人、黃美慧決定，且當時外公（即黃元勳）還在，
  後來被上訴人拿出系爭遺產分割協議，讓伊親自簽名用印，伊
  知道簽完名之後全部財產就會歸外公所有，不清楚他們討論的
  內容，也不知是在做借名登記等語，嗣於本院審理中另與徐世
  杰共同具狀補陳：伊二人已將繼承權（即系爭土地等遺產）給
  外公，讓外公處理等語明確（見原審卷第229頁、本院卷第163
  頁），已難認劉美榮之全體繼承人就系爭土地，有與黃元勳互
  相意思表示一致，而成立系爭借名契約之情事。佐參黃春慧於
  原審證稱：劉美榮去世後，繼承人開了很多次會討論遺產分配
  ，都沒有達成共識，後來黃元勳說他缺乏安全感，已經跟被上
  訴人說好全部遺產先過戶到黃元勳名下，等他百年之後，伊等
  兄弟姐妹再去討論如何分配，之後黃元勳拿出系爭遺產分割協
  議讓伊簽名，伊為了讓黃元勳放心，所以簽名等語（見原審卷
  第291至295頁），足見黃春慧簽署系爭遺產分割協議時，已同
  意劉美榮之遺產由黃元勳一人繼承，並無於簽署前述分割協議
  以後仍由其他繼承人各自保有對於系爭土地管理、使用、收益
  權限之客觀事實，此由上訴人及黃美慧迄未能提出渠等對於系
  爭土地有何管領行為之證據，亦可證之。
㈡至於上訴人所提其與被上訴人或黃元勳之錄影光碟及譯文語焉
  不詳（見調解卷第11至12頁），僅能證明渠等曾討論劉美榮之
  遺產是否過戶給被上訴人及簽署分割協議之事，惟對話中並無
  提及系爭遺產分割協議內容為虛假，或黃元勳僅為系爭房地之
  出名人；另前述刑案、不起訴處分書、聲請簡易判決處刑書及
  判決書（見調解卷第22至28、37至45頁），乃上訴人及黃春華
  對於被上訴人取得系爭土地所有權乙事曾向桃園地檢提出刑事
  告訴，案經檢察官偵查後認為被上訴人取得產權之真實原因為
  贈與，卻以不實之買賣為由辦理登記，涉犯刑法第214條使公
  務員登載不實罪嫌，因此向原法院聲請簡易判決處刑，並經該
  院刑事簡易庭予以論罪科刑（即處拘役50日，得易科罰金，緩
  刑2年及向公庫支付3萬元）確定；另提告被上訴人涉嫌詐欺部
  分，則經該署檢察官為不起訴處分確定，上情均核與兩造間有
  無成立系爭借名契約之判斷無涉。再者，上訴人所提與被上訴
  人間之line通訊內容（本院卷第115、119至121頁），固可認
  上訴人主張伊同意簽署系爭遺產分割協議係為了讓黃元勳安心
  ，其子女彼此間對於黃元勳去世後財產如何分配另有所協議，
  且被上訴人曾為一定條件之應允或保證等語，或非虛詞。然此
  僅為兩造間曾有約定會另協議分割黃元勳日後遺產之事證，核
  與前述繼承人係與黃元勳合意成立系爭借名契約，其同意僅擔
  任系爭土地繼承登記之出名人，實際仍由各繼承人保有對於該
  土地之管理、使用、收益權限之情形有別。是以，被上訴人於
  前述通訊中亦表示「（黃元勳辦理分割繼承登記後）他的東西
  他自己決定，我不會（干涉）的」等語綦詳（見本院卷第121
  頁）。
㈢從而，上訴人及黃春慧所舉證據，不足以證明劉美榮之全體繼
  承人間就系爭土地之繼承登記有互相意思表示一致，而成立系
  爭借名契約之事實，則上訴人及追加原告以黃元勳與被上訴人
　於106年2、3月間為系爭土地之贈與及所有權移轉登記，已侵
  害伊等與其他借名人公同共有之系爭債權為由，依侵權行為之
  法律關係，請求被上訴人塗銷系爭所有權移轉登記，即屬無據
  。
綜上所述，上訴人依民法第184條第1項後段、第213條等規定，
  請求被上訴人塗銷系爭所有權移轉登記，為無理由，不應准許
  。從而原審所為上訴人敗訴之判決，並無不合。上訴論旨指摘
  原判決不當，求予廢棄改判，為無理由，應駁回其上訴。另黃
  春慧三人於本院第二審程序追加為原告，共同與上訴人為前述
  請求部分，亦無理由，應併予駁回。
本件事證已臻明確，兩造其餘攻擊、防禦方法及舉證，經核與
  判決結果無影響，爰不逐一論列。
據上論結，本件上訴及追加之訴為無理由，爰判決如主文。　
中　　華　　民　　國　　110 　年　　9 　　月　　28　　日
                  民事第七庭    
                      審判長法  官  李昆霖
                            法  官  譚德周
                            法  官  林翠華
正本係照原本作成。
如不服本判決，應於收受送達後20日內向本院提出上訴書狀，其
未表明上訴理由者，應於提出上訴後20日內向本院補提理由書狀
（均須按他造當事人之人數附繕本）上訴時應提出委任律師或具
有律師資格之人之委任狀；委任有律師資格者，另應附具律師資
格證書及釋明委任人與受任人有民事訴訟法第466條之1第1項但
書或第2項所定關係之釋明文書影本。如委任律師提起上訴者，
應一併繳納上訴審裁判費。
中　　華　　民　　國　　110 　年　　9 　　月　　28　　日
　　　　　　　　　　　　　  書記官  黃文儀